【裁判字號】    97,苗簡,290
【裁判日期】    980715
【裁判案由】    確認界址
【裁判全文】
臺灣苗栗地方法院民事判決             97年度苗簡字第290號
原      告  財政部國有財產局
法定代理人  戊○○
訴訟代理人  己○○
複代理人    劉榮滄律師
被      告  庚○○
            乙○○
            甲○○
            丙○○
            辛○○○
上      一
訴訟代理人  壬○○
                        之2
            癸○○
上列當事人間請求確認界址事件，本院於民國98年6 月30日言詞
辯論終結，判決如下：
    主  文
確認原告所管理坐落苗栗縣銅鑼鄉○○○段第五四一地號土地與
被告庚○○、乙○○、甲○○、丙○○所有坐落同段第五四０地
號土地間之界址，為如附圖所示Ａ、Ｂ點間之連接線。
確認原告所管理坐落苗栗縣銅鑼鄉○○○段第五四一地號土地與
被告辛○○○所有坐落同段第五四二地號土地間之界址，為如附
圖所示Ｂ、Ｃ點間之連接線。
訴訟費用由被告負擔二分之一，餘由原告負擔。
    事實及理由
一、被告庚○○、乙○○、甲○○、丙○○等人經合法通知，無
    正當理由，均未於最後言詞辯論期日到場，核無民事訴訟法
    第386 條所列各款情形，爰依原告之聲請，由其一造辯論而
    為判決。
二、原告主張：(一)其所管理坐落苗栗縣銅鑼鄉○○○段第541 地
    號土地（即重測前樟樹林段第32之230 地號，下稱系爭32之
    230 地號土地）與被告庚○○、乙○○、甲○○、丙○○所
    有坐落同段第540 地號土地（即重測前樟樹林段第32之498
    地號，下稱系爭32之498 地號土地）、被告辛○○○所有坐
    落同段542 地號土地（即重測前樟樹林段第32之301 地號，
    下稱系爭32之301 地號土地）相互毗鄰，依民國50年4 月之
    測量原圖所示，系爭32之230 地號土地業已存在，並與同段
    32之231 地號土地均係分割自同段32之1 地號土地，嗣32之
    231 地號再於53年間分割出32之301 地號土地，惟苗栗縣銅
    鑼地政事務所（下稱銅鑼地政）當時漏未更正地籍原圖之經
    界線，未將系爭32之230 地號土地於50年4 月之測量原圖結
    果訂正於地籍圖，致系爭32之301 地號土地於73年間再分割
    出系爭32之498 地號土地時，分割複丈成果圖發生錯誤，並
    造成系爭32之230 、32之498 、32之301 地號等3 筆土地之
    地籍重疊。(二)銅鑼地政於96年5 月逕為辦理面積更正登記，
    並訂正相關圖籍時，違反地籍測量實施規則第232 條規定，
    未以可稽之原始資料辦理更正，其所為更正結果於法無據，
    致國有土地面積無端減少，且地籍圖形與原圖不符，妨害登
    記之同一性，嗣經苗栗縣政府不動產糾紛調處委員會調處結
    果，亦以銅鑼地政違法錯誤更正之經界線為重測界址，侵害
    國土權益，原告不服調處結果，為此訴請依原始圖籍確認兩
    造土地間之界址等語；並聲明如主文第1 、2 項所示。
三、被告乙○○、丙○○未於最後言詞辯論期日到場，據其歷次
    到庭所為陳述意旨略以：其父親於69年10月3 日買受土地時
    並無系爭32之230 地號，後來因為建築才分割土地，當時有
    鑑界，房屋並未越界，詎料重測後竟變成占用原告所管理之
    土地，其不能接受銅鑼地政之測量結果等語；被告辛○○○
    則以：依土地法第43條規定及內政部58年10月2 日（58）內
    地字第337704號函文所示，其所買受之土地位置及登記面積
    應受保護，在被告於73年買受土地之前，兩造土地之地籍圖
    即已發生錯誤，當時在地籍圖上找不到原告所管理土地之地
    號，原告於80年間接管土地時，未申請地籍原圖及鑑界，所
    造成之損害不應由被告承擔；是系爭32之301 地號土地與32
    之498 地號土地之間，應以如附圖所示Ｄ、Ｅ、Ｆ、Ｇ連線
    為界址，至於如附圖所示Ｇ、Ｈ、Ｃ、Ｆ1 、Ｇ連線所圍區
    域，亦應屬於系爭32之301 地號土地之範圍等語，資為抗辯
    ；並均聲明：駁回原告之訴。被告庚○○、甲○○2 人則未
    於言詞辯論期日到場，亦未提出書狀作何聲明或陳述。
四、得心證之理由：
（一）原告主張其所管理系爭32之230 地號土地與被告等人所有
      系爭32之498 、32之301 地號等3 筆土地相互毗鄰，且兩
      造間就土地界址位置發生爭議，前經苗栗縣政府不動產糾
      紛調處委員會調處仍未達成共識等事實，業據原告提出土
      地登記謄本、地籍圖謄本、土地面積更正清冊、土地界址
      爭議案調處圖說及分析表、苗栗縣政府函文及不動產糾紛
      調處紀錄表影本等件為證，且為被告所不爭執，堪信原告
      此部分之主張為真實，而兩造間既就上開相鄰土地間之界
      址指述不一，則原告請求確認其所管理系爭32之230 地號
      土地與被告等人所有系爭32之498 、32之301 地號土地間
      之界址，即屬有據，應予准許。
（二）原告另陳稱依50年4 月之測量原圖所示，系爭32之230 地
      號土地業已存在，並與同段32之231 地號土地均係分割自
      同段32之1 地號土地，嗣32之231 地號再於53年間分割出
      32 之301地號土地，惟銅鑼地政當時漏未更正地籍原圖之
      經界線，未將系爭32之230 地號土地於50年4 月之測量原
      圖結果訂正於地籍圖，致系爭32之301 地號土地於73年間
      再分割出系爭32之498 地號土地時，分割複丈成果圖發生
      錯誤，並造成系爭32之230 、32之498 、32之301 地號等
      3 筆土地之地籍重疊等事實，業據其提出前開50年4 月之
      測量原圖、土地登記簿謄本、73年分割之複丈成果圖、系
      爭3 筆土地重疊情形套繪圖、銅鑼地政96年8 月29日銅地
      二字第0960004120號函文、苗栗縣政府95年8 月22日府地
      測字第0950110648號函文等件為證，並經本院依職權函詢
      銅鑼地政後，經該地政事務所於98年4 月20日以銅地二字
      第0980001532號函文回覆無誤（見本院卷第159 頁後），
      另經證人即銅鑼地政測量員丁○○於本院審理中到庭證述
      明確（見本院卷第195 頁），此節且為被告所不爭執，應
      堪信為真實。原告主張系爭3 筆土地之地籍重疊既係由於
      銅鑼地政疏未訂正地籍原圖所致，應依原始資料即50年4
      月間之測量原圖經界線為系爭土地間之界址；被告則辯稱
      在渠等買受及分割上開土地之前，地籍圖即已發生錯誤，
      故當時在地籍圖上找不到原告所管理之系爭32之230 地號
      土地，並主張應以73年分割時之地籍線為系爭32之498 與
      32之301 地號土地之界址，至系爭32之230 地號土地既未
      套繪於地籍圖謄本上，該筆土地與被告土地間之界址則不
      予指界，且應為系爭32之301 地號土地之範圍所涵蓋。
（三）經本院囑託內政部國土測繪中心（下稱測繪中心）派員會
      同兩造履勘現場，並依兩造所主張之界址位置進行測量，
      此有本院98年1 月16日勘驗筆錄、當日所攝現場照片2 幀
      在卷可稽。嗣由測繪中心人員使用精密電子測距經緯儀，
      在系爭土地附近檢測93年度重測時測設之圖根點，經檢測
      合格後，作為該測區之控制點，然後以各圖根點為基點，
      分別施測系爭土地及附近界址點，並計算其坐標值輸入電
      腦，以自動繪圖儀展繪於鑑測原圖上（同重測後地籍圖比
      例尺1/500 及重測前地籍圖比例尺1/1200），然後依據銅
      鑼地政保管之地籍圖、地籍調查表、宗地資料、歷年土地
      複丈圖等資料，謄、展繪系爭土地地籍圖經界線，與前項
      成果核對檢核後測定於鑑測原圖上，做成比例尺1/1000鑑
      定圖。
（四）依前揭鑑定圖上之測量結果顯示，倘依原告主張之50年4
      月地籍原圖經界線為兩造土地界址（即如附圖所示Ａ、Ｂ
      、Ｃ點間紅色連接虛線），因地籍重疊之圖形予以回復之
      結果，系爭32之230 地號土地面積為796.30平方公尺，較
      其登記面積增加19.30 平方公尺，系爭32之301 地號土地
      面積則為7758.23 平方公尺，較其登記面積減少203.77平
      方公尺，另系爭32之498 地號土地面積則為476.71平方公
      尺，較其登記面積亦減少334.29平方公尺；然倘依被告所
      主張以73年分割時之地籍線為系爭32之498 與32之301 地
      號土地之界址（即如附圖所示Ｄ、Ｅ、Ｆ、Ｇ點間綠色連
      接虛線），因當時地籍圖業已發生錯誤，圖籍上並無系爭
      32之230 地號土地之存在，系爭32之301 地號土地面積為
      8215.24 平方公尺，較其登記面積增加253.24平方公尺，
      系爭32之498 地號土地面積則為815.99平方公尺，較其登
      記面積增加4.99平方公尺，惟因被告主張於其購買土地當
      時，系爭32之230 地號土地並未套繪於地籍圖上，該筆土
      地之坐落位置已為系爭32之301 地號土地之範圍所涵蓋，
      是原告所管理之系爭32之230 地號土地面積已減為零，而
      完全不復存在。然依土地登記謄本所載，系爭32之230 地
      號土地係自同段32之1 地號土地所分割而來，並於52年6
      月18日即已辦理登記，當時之登記面積為777 平方公尺，
      嗣後同段32之231 地號分割出系爭32之301 地號土地，並
      於53年6 月17日完成登記，其後系爭32之301 地號土地始
      於73年8 月23日分割出系爭32之498 地號土地，是系爭32
      之230 地號土地之登記時間，在被告所有系爭32之301 及
      32之498 地號土地之前，且在地籍原圖上本屬存在，卻因
      銅鑼地政作業上之疏失，漏未訂正地籍原圖，導致嗣後所
      分割之系爭32之301 及32之498 地號土地位置與系爭32之
      230 地號土地部分發生重疊，倘依被告所主張已發生錯誤
      之73年地籍圖分割線為界址，不啻將錯就錯，使早已完成
      登記之系爭32之230 地號土地整筆憑空消失，顯然有失公
      平。至於銅鑼地政雖於發現錯誤之後，訂正地籍原圖，回
      復系爭32之230 地號土地之位置，並試圖降低對系爭3 筆
      土地所造成之影響，將因圖形重疊所減少之土地面積，以
      比例分配予系爭3 筆土地（訂正後之地籍圖見本院卷第20
      0 頁），然此項訂正方式缺乏法律依據，亦為兩造當事人
      所不願接受，尚非可採。系爭32之230 地號土地之登記時
      間既在被告所有系爭32之301 、32之498 地號兩筆土地之
      前，且在地籍原圖上早已存在，係因銅鑼地政漏未訂正地
      籍原圖，始造成系爭3 筆土地之圖形重疊，應依最初之原
      始資料即50年4 月間之地籍原圖為依據，畫定系爭3 筆土
      地間之界址，始較公允；至被告所有系爭32之301 、32之
      498 地號兩筆土地之面積因而減少所產生之損害，應由銅
      鑼地政依土地法第68條、70條之規定，對當事人負賠償責
      任，方為正辦；另被告等人雖於土地上蓋有建物，倘若符
      合相關條件，尚可依國有財產法之規定向原告申請承租土
      地，而免於被拆除之命運，附此敘明。
（五）至被告辛○○○雖另辯稱：依土地法第43條規定及內政部
      58年10月2 日（58）內地字第337704號函文所示，其所買
      受之土地位置及登記面積應受保護云云；惟按土地登記，
      謂土地及建築改良物之所有權與他項權利之登記；土地法
      第37條第1 項定有明文；而土地法第43條所謂登記有絕對
      之效力，依司法院院字第1919號解釋意旨，係為保護善意
      第三人起見，將登記事項賦予絕對真實之公信力，並非於
      保護交易安全之必要限度以外，剝奪真正權利人之權利，
      或承認事實上不存在之權利；最高法院96年度台上字第29
      14號、96年度台上字第415 號裁判意旨分別可資參照。依
      土地登記謄本所載，本件原告所管理系爭32之230 地號土
      地原為省有土地，管理者為台灣省政府，嗣改編為國有土
      地，並由原告接管，該筆土地依土地法所為之所有權登記
      從未發生錯誤，亦未曾由被告以善意第三人之身分加以取
      得所有權，被告等人所取得者，係自上開32之231 地號土
      地分割而來之32之301 地號、及嗣後又自32之301 地號所
      分割之32之498 地號土地之所有權，僅係因為銅鑼地政漏
      未訂正地籍原圖，導致兩造所擁有系爭3 筆土地之地籍圖
      形發生重疊，是被告等人並未本於善意第三人之地位，信
      賴地政機關對於所有權之登記，而取得對於系爭32之230
      地號土地之所有權，並辦妥該筆地號土地之所有權移轉登
      記，而原告亦非基於登記有無效或得撤銷之原因，訴請被
      告為塗銷登記或返還不動產所有權，而係本於土地管理權
      人之地位，對相鄰之土地所有權人即被告等人，訴請確認
      兩造土地間之界址，本件雙方所生之爭執，核與土地法第
      43條之立法意旨及規定範疇無關，尚無適用之餘地，被告
      前揭所辯，亦無可採。
（六）綜據上述，本院審酌原告所管理系爭32之230 地號土地早
      已存在，本件兩造土地之地籍圖形發生重疊之起因，係由
      於銅鑼地政早年漏未訂正地籍原圖所導致，而被告所主張
      之界址，將使原告所管理上開土地之坐落位置為系爭32之
      301 地號土地之範圍所涵蓋，空有所有權登記，土地面積
      卻減為零，完全消失而不復存在，顯失公平；應以原告之
      主張，回復錯誤發生前之地籍圖形，依原始資料即50年4
      月間之地籍原圖（即如附圖所示Ａ、Ｂ、Ｃ點間紅色連接
      虛線）為兩造土地之界址，至被告等人因此所受土地面積
      減少等各項損害，則另循土地法及國家賠償法等相關法律
      規定，請求地政機關加以賠償，爰判決如主文第1 、2 項
      所示。
五、本件事證已臻明確，兩造所提其餘攻擊防禦方法及證據經審
    酌之後，核與判決結果不生影響，爰不一一論述，附此敘明
    。
六、訴訟費用負擔之依據：按確認界址之訴，核其性質，兩造本
    可互換地位，原告因主張兩造土地間界址有所爭議而提起本
    訴，雖屬於法有據，然被告之應訴又係法律規定所不得不然
    ，其進行訴訟自為伸張或防禦權利所必要，爰依民事訴訟法
    第80條之1 、第81條第2 款規定，判決如主文第3 項所示。
中    華    民    國    98    年    7     月    15    日
                  簡易庭法  官  邱光吾
以上正本係照原本作成
如對本判決上訴，須於判決送達後20日內向本院提出上訴狀
中    華    民    國    98    年    7     月    15    日
                        書記官  葉燕蓉


司法院資訊處製作；財團法人民間司法改革基金會備份。
